---
title: "Sprawozdanie"
author: "Jakub Kaźmierczyk"
date: "2025-05-29"
output: pdf_document
---

# Wprowadzenie

## Opis projektu 

cos tam cos tam

## Zmienna objaśniana 

Close - zmienna objasniana bedzie rentownosc 10-letnich polskich obligacji skarbowcyh

## Zmienne objaśniające 

XAUUSD - cena złota w dolarze amerykańskim\
S&P500 - ETF 500 największych notowanych na giełdzie amerykańskich spółek\
PMI - cos tam\
WIG20 - 20 najwiekszych notowanych na gieldzie polskich spolek\
OIL - cena ropy naftowej za barylke\
UNEMPLOYMENT - stopa bezrobocia w Polsce\
USDPLN - kurs dolara amerykańskiego wyrażony w złotych\
INFLATION - inflacja r/r wobec miesiąca odpowiadającego z roku temu\


## Źródła 
www.stooq.com\
google.com\

```{r setup, include=FALSE}
library(corrplot)
library(readxl)
library(tinytex)
library(ggcorrplot)

```

# Wczytywanie danych

```{r}

data2 <- read_excel("data2.xlsx")

data_numeric <- data2[, c("Close", "Inflation",  "XAUUSD", 
                          "USDPLN",  
                          "WIG20", "S&P500", "UNEMPLOYMENT", "PMI", "OIL")]

Y <- data2["Close"]
X <- data2[,c("Inflation","XAUUSD", "USDPLN","WIG20","S&P500","UNEMPLOYMENT","PMI","OIL")]

data_numeric <- data_numeric[sapply(data_numeric, is.numeric)]
```

# Podstawowe statystyki

```{r}
summary(Y)
summary(X)
```

# Zaleznosci miedzy Y a X

```{r}

```

# Macierz korelacji 

```{r corrplot, fig.width=20, fig.height=20}
cor_matrix <- cor(data_numeric, use = "pairwise.complete.obs", method = "pearson")


    corrplot(cor_matrix, method = "color",
           order = "hclust",
           addCoef.col = "black", 
           tl.col = "black", tl.cex = 2.5, cl.cex = 2.5, number.cex=2.6)
```








